臺灣雲林地方法院民事判決　　　　　　　100年度訴字第235號
原　　　告　王明宗
　　　　　　王清泉
共　　　同
訴訟代理人　莊安田律師
被　　　告　吳文雄
　　　　　　王聰進
　　　　　　王大成
上列當事人間請求分割共有物事件，本院於民國100 年7 月20日
言詞辯論終結，判決如下：
    主  文
兩造共有坐落雲林縣北港鎮○○段九八地號、地目田、面積六０
八四．八三平方公尺土地，以雲林縣北港地政事務所民國一００
年六月十五日複丈成果圖所示第二分割方案分割，即：
符號九八－Ａ部分面積三０四二．四二平方公尺分歸原告王明宗
、王清泉共同取得，並按應有部分各二分之一比例保持共有。
符號九八－Ｂ部分面積一五二一．二一平方公尺土地分歸被告吳
文雄所有（按上開土地複丈成果圖誤載為王文雄，應更正為吳文
雄）。
符號九八－Ｃ部分面積七六０．六０平方公尺土地分歸被告王聰
進取得。
符號九八－Ｄ部分面積七六０．六０平方公尺土地分歸被告王大
成取得。
訴訟費用由兩造按原應有部分比例負擔。
    事實及理由
一、被告王聰進、王大成未於言詞辯論期日到場，核無民事訴訟
    法第386 條各款所列情形，爰依原告聲請，由其一造辯論而
    為判決。
二、原告主張：坐落雲林縣北港鎮○○段98地號、地目田、面積
    6,084.83平方公尺土地（下稱系爭土地）為兩造所共有，應
    有部分除被告王聰進、王大成各8 分之1 外，其餘均為4 分
    之1 ，然系爭土地迄今仍保持共有，致土地無法充分利用，
    而兩造間並未定有不能分割之期限，亦無因物之使用目的，
    不能分割之情形，為充分利用各共有人土地，爰依民法第
    823 條第1 項規定訴請裁判分割，請依雲林縣北港地政事務
    所民國100 年6 月15日之複丈成果圖所示第二分割方案分割
    等語。並聲明：如主文所示。
三、被告部分：
  (一)被告王聰進、王大成未於言詞辯論期日到庭，亦未提出書狀
    作何聲明及陳述。
  (二)被告吳文雄則以：系爭土地係伊母吳嫌所有，而由伊等兄弟
    即王明全、吳文雄、王明宗、王清泉、王清鎮共同繼承，王
    明全已死亡，而由其子即被告王聰進、王大成再共同繼承，
    是訴外人王清鎮亦係系爭土地共有人之一，渠等於72年3 月
    31日訂定財產繼承協議書，約定系爭土地日後如出賣他人，
    所得款項應由兄弟5 人均分，是系爭土地苟未分割與訴外人
    王清鎮，日後恐造成兄弟間之紛爭。又系爭土地上有抵押債
    務及重劃之差額地價，應俟全部清償後，始得分割。再系爭
    土地上蓋有眾多墳墓，非出賣，否則不能解決此問題。另原
    告之分割方案，分配予原告之位置，其上墳墓為家族墓，所
    餘空地遠較被告取得分配位置為多，不甚公平，應將墳墓數
    量、位置平均分配與兩造，苟無法平均分配即應以抽籤方式
    為之等語置辯。並聲明：原告之訴駁回。
四、按各共有人得隨時請求分割共有物，但因物之使用目的不能
    分割或契約訂有不分割之期限者，不在此限。又共有物之分
    割，依共有人協議之方法行之，分割方法不能協議決定者，
    法院得因任何共有人之聲請，命為左列之分配：一、以原物
    分配於各共有人。二、變賣共有物，以價金分配於各共有人
    ，民法第823 條第1 項、第824 條第1 項、第2 項分別定有
    明文。原告主張系爭土地為兩造共有，應有部分各如土地登
    記謄本所載之權利範圍欄所示，原告欲分割系爭土地以便利
    土地之利用，然系爭土地之共有人間並無不分割之特約，亦
    無因物之使用目的不能分割之情形，惟無法達成協議分割等
    情，業據原告提出土地登記謄本、地籍圖謄本為證，並經本
    院現場履勘明確，製有勘驗筆錄在卷可稽，復為被告所不爭
    執，再徵之上開土地共有人之一王聰進、王大成均未到庭陳
    述意見，及另提出分割方案，顯已無法協議分割情節以觀，
    足認兩造無法達成協議分割，堪信原告上開之主張屬實，是
    原告以兩造不能達成分割協議，訴請裁判分割系爭土地，於
    法自屬有據，應予准許。
五、復按裁判上定共有物之分割分法，法院有審酌共有物各種情
    形，顧及共有人全體利益而自由裁量之權，不受任何當事人
    主張之拘束，最高法院29年度上字第1792號、49年度台上字
    第2569號判例可資參照。查系爭土地之形狀呈一南北向長方
    形，面積為6,084.83平方公尺，為一重劃農地，其上皆為墳
    墓，週邊並有給排水系統，寬約0.9 米，東側臨6.3 米泥礫
    道路，南臨4 米寬產業道路，可對外通行至公路等情，業經
    本院會同雲林縣北港地政事務所勘驗現場明確，並製有勘驗
    筆錄及照片在卷可憑。被告吳文雄雖以上開情詞置辯，然：
  (一)按依土地法所為之登記，有絕對之效力，土地法第43條定有
    明文，縱其登記原因有無效或得撤銷之情形，在真正權利人
    提出塗銷登記之訴並得有確定之勝訴判決以前，其登記仍不
    失其效力，系爭土地既登記為原告所有，原告自得本於所有
    權之作用為請求。又提起分割共有物之訴，參與分割之當事
    人，以共有人為限，請求分割之共有物，如為不動產，共有
    人之應有部分各為若干，以土地登記總簿登記者為準，最高
    法院84年度台上字第163 號、67年度台上字第3131號判例可
    資參照。經查，系爭土地既已登記為除被告王聰進、王大成
    各8 分之1 外，其餘均為4 分之1 ，有土地登記謄本乙份附
    卷可稽，就令被告吳文雄辯稱系爭土地另有一共有人即王清
    鎮，自應分割與其一份等語，並提出財產繼承協議書為證等
    情為真，然揆之上開判例意旨可知，在原所有人未向民事法
    院請求塗銷該分割繼承登記，且經塗銷以前，尚難謂訴外人
    王清鎮為系爭土地所有權人之一，則本院據系爭土地之土地
    登記謄本所載之權利範圍，而為裁判分割，於法自屬有據，
    是被告吳文雄上開所辯，於法自屬無據，尚無足取。
  (二)被告吳文雄又主張系爭土地應俟抵押債務及差額地價清償完
    畢，始得分割等語，惟法並無明文需俟共有土地其上負擔之
    債務清償完畢，始得請求分割共有土地，則被告吳文雄此部
    分之辯解，容有誤會，顯不足取。雖其再主張系爭土地應變
    價分割，如無法變價分割，即應公平分配墳墓數量、位置與
    兩造，又如無法公平分配，即應抽籤等語，惟系爭土地面積
    達6,084.83平方公尺，依兩造應有部分可分配之面積最少達
    760.6 平方公尺，以原物分配予兩造並無困難，渠等分配取
    得之面積甚多，利用上亦稱方便，要無原物分配顯有困難之
    情，是被告吳文雄主張系爭土地應變價分割，於法無據，不
    應准許。另系爭土地其上已蓋滿墳墓，業如上述，並無被告
    吳文雄所指原告分割取得位置空地較多之情，蓋因原告分割
    取得之位置縱有如被告吳文雄所稱其上僅有家族墓而已，然
    原告日後處理其上墳墓所需花費時間、精神、金錢等仍不亞
    於其他共有人，是被告吳文雄此部分所辯，要與事實有違。
    至於被告吳文雄主張系爭土地分割方案應依抽籤為之，然為
    原告所否認，何況被告吳文雄迄仍未提出其他分割方案供本
    院審酌，是被告吳文雄此部分主張，亦無足取。
  (三)本院審酌系爭土地依原告所主張之雲林縣北港地政事務所10
    0 年6 月15日複丈成果圖所示第二分割方案分割，並無他人
    互相配合之牽制，影響較小，分割後兩造取得之土地均屬方
    正，各共有人間均便於利用，並均臨道路出入方便，符合大
    多數人之利益，及系爭土地之經濟利用等各情，故認依原告
    主張之分割方案即雲林縣北港地政事務所100 年6 月15日之
    複丈成果圖所示第二分割方案分割對兩造較公平、合理，且
    符合土地整體之利用價值，並兼及兩造間共有價值平等均衡
    原則，乃判決如主文第1 項所示。
六、末查，分割共有物乃具非訟事件之性質，本院斟酌何種分割
    方法較能增進共有物之經濟效益，並兼顧兩造之利益，以決
    定適當之分割方法，不因何造起訴而有不同，故原告請求分
    割之訴雖有理由，惟關於訴訟費用負擔，以共有人全體各按
    其應有部分比例負擔，方屬事理之平，併此敘明。
七、訴訟費用負擔之依據：民事訴訟法第80條之1。
中    華    民    國   100    年    8     月    5     日
                  民事第二庭    法  官  陳秋如
以上正本係照原本作成
如對本判決上訴，須於判決送達後20日內向本院提出上訴狀（需
按他造人數提出繕本）。如委任律師提起上訴者，應一併繳納上
訴審裁判費。
中    華    民    國   100    年    8     月    5     日
                                書記官  官佳慧